【裁判字號】    99,勞上易,49
【裁判日期】    991214
【裁判案由】    給付退休金差額
【裁判全文】
臺灣高等法院臺中分院民事判決  99年度勞上易字第49號
上  訴  人  台中商業銀行股份有限公司
法定代理人  黃秀男
訴訟代理人  陳文靜律師
            廖士毅律師
被 上 訴人  劉立德
訴訟代理人  楊承彬律師
上列當事人間請求給付退休金差額事件，上訴人對於中華民國99
年7月15日臺灣臺中地方法院99年度勞訴字第58號第一審判決提
起上訴，本院於99年11月30日言詞辯論終結，判決如下：
    主      文
原判決關於命上訴人給付超過新台幣伍拾伍萬貳仟玖佰零陸元本
息，及該部分假執行之宣告，暨訴訟費用之裁判均廢棄。
上開廢棄部分，被上訴人在第一審之訴及其假執行之聲請均駁回
。
其餘上訴駁回。
第一審及第二審訴訟費用由上訴人負擔十分之四，餘由被上訴人
負擔。
    事實及理由
一、本件被上訴人主張：
（一）被上訴人自民國74年9月14日起受僱於上訴人，期間依最
      基層之櫃員職務做起，多年來之考績成績均為優等及甲等
      ，上訴人並自82年7月3日起將被上訴人擢升為主管職務，
      迄今長達15年以上。惟上訴人自96年間開始，為精減人事
      成本並規避退休金之給付，即藉故大量資遣或解僱銀行內
      部資深員工，或故意對之為不利之降職、減薪及調動。而
      被上訴人原本擔任上訴人銀行主管職務業已超過15年之時
      間，且自74年9月14日到職起算，年資更已超過20年以上
      ，於上訴人銀行內部屬年資高、薪水高之勞工。上訴人為
      達上開精減人事成本及規避退休金之目的，遂無端於98年
      9月間以人事命令將被上訴人自原埔心分行經理乙職，降
      調為二林分行之一般職員，明顯欲藉此打壓，迫使被上訴
      人自行離職，或甘願接受降職、減薪之結果。被上訴人不
      甘無端遭受上訴人銀行降職、減薪之決定，迫於無奈，僅
      得於98年9月11日先行接受上訴人之資遣，再依法提起本
      件訴訟，請求上訴人給付退休金差額及端午節獎金。
（二）退休金差額部分：上訴人員工工作規則第54條第2款原規
      定員工工作20年以上者，得自請退休。故凡符合退休之資
      格者，即得依該工作規則第56條第1項第1款及第57第1項
      之規定，請領退休金。乃上訴人竟未經被上訴人或勞方代
      表之同意，片面於88年間將上開工作規則中有關退休年限
      之資格，修訂為工作25年以上者，始得自請退休。且迄今
      為止，上訴人就該工作規則之變更，均未與被上訴人或勞
      方代表完成協商事宜。有關退休之條件，係屬勞動契約之
      重要內容，於勞動契約成立時，即有拘束勞雇雙方之效力
      ，未經勞工同意，本於勞動契約為雙務契約之精神，雇主
      單方所為不利益之退休條件變更，依法即屬無效。況縱使
      肯定上訴人單方有變更工作規則之權利，然上訴人所為單
      方不利益於被上訴人之勞動條件變更，亦應舉證證明其具
      有合理性及必要性，否則即難謂合於「誠信原則」，而屬
      無效。勞工之退休條件既攸關勞動法律關係得、喪、變更
      之重要事項，屬勞動契約之核心內容，自不容許雇主藉由
      工作規則之形式，片面加以不利益之變更，故上訴人藉由
      工作規則第54條有關退休條件之變更，將自請退休之年限
      由20年變更為25年，應解為違反勞動契約之內容，應屬無
      效，而無拘束被上訴人之效力。至被上訴人於上開工作規
      則變更後固仍繼續履行勞動契約，然就勞動契約之履行而
      言，其本身即具有繼續性契約之性質，故不論有無工作規
      則變更情事之發生，勞工繼續履行勞動契約，乃屬常態而
      非「特別情事」，參照最高法院29年上字第762號判例意
      旨，自不得以被上訴人繼續履行勞動契約，即解為對於上
      訴人所為工作規則之變更已有「默示」同意之意思表示。
      且即使被上訴人曾於上訴人為公佈有關工作規則之變更而
      發給各單位之公文上蓋用職章，然此係因上訴人時任單位
      主管之角色，為接收該公文所以致之，故充其量只能證明
      上訴人確有公佈變更後工作規則之行為，不能以此認定被
      上訴人已默示同意上開工作規則之變更。由此足認上訴人
      所為工作規則之不利益變更，並未經上訴人公司產業工會
      即勞方代表之同意，且被上訴人亦積極提起本訴主張其權
      益，顯見被上訴人絕無同意上訴人片面所為工作規則變更
      之意思。被上訴人既自74年9月14日起即受僱於上訴人，
      則於99年9月14日起即取得自請退休之資格及向上訴人請
      領退休金之權利。雖上訴人於98年9月11日資遣被上訴人
      ，而終止兩造間之勞動契約，然依最高法院92年台上字第
      2152號判決意旨，勞工一旦符合法定退休要件，即已取得
      自請退休並請求給付退休金之權利，而為其既得權利，不
      因雇主終止勞動契約而喪失。是上訴人對被上訴人所為之
      資遣，並不妨礙其已符合退休條件而得請領退休金之資格
      。被上訴人以起訴狀為請求退休並請求上訴人給付退休金
      之意思表示。依據被上訴人之前遭上訴人資遣時之條件，
      其月平均薪資為新台幣（下同）86,087元，算至98年9月
      11日離職時之年資為23年11個月又29天，得請求之退休金
      基數為39個基數（計算方式：152＋9＝39），是被上訴
      人得請求之退休金即為3,357,393元。扣除被上訴人前已
      領取之資遣費2,066,088元及預告期間工資50,086元，合
      計2,116,174元（計算方式：2,066,088元＋50,086元＝2,
      116,174），則被上訴人尚得請求上訴人補發之退休金差
      額為1,241,219元。
（三）端午節獎金部分：上訴人訂頒之「台中商業銀行端午節、
      中秋節獎金發放辦法」（下稱獎金發放辦法）第2條及第3
      條分別規定：「本行於每年端午節、中秋節時發給每位現
      職員工（工讀生、外勤專員除外，並以發放當日在職者為
      限）固定0.5個月薪津之獎金（不含業務特勤小組、貴賓
      服務專員津貼）」、「獎金發放日期授權總經理核定，以
      端午節、中秋節之前一營業日發放為原則」，而98年度之
      端午節為98年5 月28日，其時被上訴人仍為上訴人之現職
      員工，是被上訴人已取得請求上訴人發給固定0.5個月薪
      津之端午節獎金之權利，以被上訴人每月薪資86,851元計
      算，被上訴人得請求之端午節獎金為43,426元（計算方式
      ：86,8512＝43,426，元以下4捨5入）。該端午節獎金
      之發放，勞資雙方雖曾於98年3月5日進行協商，決議「本
      （98）年度端午節、中秋節各固定0.5個月合計1個月薪津
      之獎金延至年度終了後再行發放」，然此僅係發放日期之
      延後而已，並不妨礙被上訴人之既得權利。玆因上訴人已
      於99年2月10日發放98年度之端午節獎金完畢，故被上訴
      人自得請求上訴人給付原應領之端午節獎金43,426元。
（四）綜上，被上訴人既得請求上訴人給付退休金差額1,241,21
      9元及端午節獎金43,426元，合計為1,284,645元。因求為
      命上訴人應給付被上訴人1,284,645元，及自起訴狀繕本
      送達翌日起至清償日止，按週年利率百分之5計算之利息
      。
二、上訴人則以：
（一）上訴人於88年間修正員工工作規則，難認係對勞工為不利
      益之變更：
 （1）工作規則之變更，究否有利於勞工，應就變更之全數內容
      作整體觀察，始能確定，不得擷取其中不利片斷規定，或
      就單一工作規則之不利部分作割裂適用，遽為有不利益變
      更情事之判斷。本件上訴人審酌其財務狀況及因應主管機
      關將銀行業納入勞基法之適用範圍，遂於88年間將原退休
      辦法及員工工作規則作通盤之修正。以員工退休辦法第4
      條（即員工工作規則第54條規定）為例，修訂前之規定為
      「員工有左列情形之一者，經核准後得自願退休：（一）
      任職滿10年以上滿55歲者。（二）任職滿20年者」，修訂
      後之新規定則為「員工有左列情形之一者，得自請退休：
      （一）工作15年以上滿55歲者。（二）工作滿25年者」。
      換言之，於工作規則及員工退休辦法修訂前，勞工雖可於
      任職滿20年時申請自願退休，惟上訴人對此有准駁權，故
      勞工僅取得「退休要約」之權利，尚需上訴人「核准」，
      始可生終止之效力；工作規則參考勞基法修訂後，雖修改
      為任職滿25年者得自請退休，惟此時勞工取得者係「退休
      之形成權」，即勞工只要提出自請退休之意思表示，毋待
      雇主同意，即生終止之效力。足見上訴人非僅將員工得自
      請退休之工作年限，調整與勞動基準法（下稱勞基法）第
      53條之規定相符而已，同時更刪除原規定應經公司核准之
      先決條件，使勞工只要符合要件即當然取得退休之形成權
      ，而不待上訴人核准，有加強對員工此一既得退休權利保
      護之效果，且使全體員工享有較為優惠計算基數之退休條
      件，自屬對員工有利之變更。故由上訴人該次修改退休辦
      法與員工工作規則之內容整體觀察，堪認上訴人配合主管
      機關將銀行業納入勞基法規範之政策，將退休金計算與退
      休條件提高至與勞基法之規定一致，應無不利勞工之處。
      惟原判決竟將該規定予以割裂適用，僅片斷擷取上訴人將
      原自請退休年限20年提高至25年，而未審究勞工之申請退
      休權利從「要約權」變更為「形成權」，遽為不利益變更
      之認定，自有未當。
 （2）再以上開退休辦法及工作規則修訂前後，被上訴人可領取
      之退休金額觀之，對被上訴人更無不利益可言。蓋設若上
      訴人未為前開修訂，以像被上訴人一樣職位之員工為例，
      於年資滿25年自請退休時，依據勞基法分段適用之規定，
      僅得領取退休金1,903,871元【計算方式：（13.535,81
      0）＋（16.586,087）＝1,903,871】。然上訴人修訂員
      工退休辦法及工作規則後，竟可領取退休金3,443,480元
      （計算方式：平均工資86,087基數40＝3,443,480），
      由此可知，上訴人為上開修訂，對含被上訴人在內之員工
      並無不利益，至為明顯。
 （3）又上訴人於88年間所為員工退休辦法及工作規則之修訂，
      係以整體「退休要件」及「計算標準」同時為考量，故於
      判斷該次修訂對勞工是否有不利益之情形時，自應就整體
      觀察，而不得將「退休要件」及「計算標準」割裂判斷。
      乃被上訴人竟一方面主張適用修訂前舊制之「退休要件」
      ，一方面卻又要求適用修訂後新制之「計算標準」，實非
      事理之平。
（二）縱認上訴人係對員工工作規則為不利益之變更，亦業經被
      上訴人之同意，而發生拘束力：
 （1）按近年司法實務之見解，倘雇主為工作規則之不利益變更
      ，然勞工已在雇主公告週知之函文上簽名，且未有積極之
      反對，進而繼續提供勞務，即生同意之效力，不容勞工多
      年後再翻異其辭，主張工作規則之變更未經其同意，對其
      無拘束力。上訴人於88年3、4月間，經中央存保公司監管
      小組代行董事會職權決議修改員工退休辦法第4條、第6條
      及員工工作規則第54、56、57條後，隨即於88年4月29日
      以中人事字第2632號函行文各單位，命各單位以開會宣達
      上開工作規則修正，同時發給修正後條文，並命單位同仁
      自行抽換工作規則手冊。當時被上訴人擔任北台中分行襄
      理職務，該分行於88年4月30日收受前開公文後，隨即由
      被上訴人、副理許文雄等各級主管草擬待辦事項：「1、
      本單位已於4月28日進行條文修正完畢。2、於下次早會時
      請同仁簽名製作會議紀錄。3、呈總行後文存查」，並呈
      請該分行經理蕭芳謨簽核完畢。嗣該分行於88年5月5日召
      開會議，由分行經理蕭芳謨等主管（含被上訴人在內）向
      分行全體同仁宣達上開條文之修正，並請每人各自抽換置
      入原持有之員工工作規則手冊中，當時除經全體與會人員
      簽名外，會議中亦給予發言機會，惟包含被上訴人在內之
      全體與會人員均未表達任何異議或反對（經記錄人員張淑
      芬於當日書面會議記錄之「四、其他意見勾選『無』之欄
      位）。是依該通知、用印之書面內容，足以證明員工知悉
      退休相關規定之修正，而被上訴人亦於其上用印簽名，嗣
      復未為任何反對之表示，足認被上訴人不僅早於88年5月
      間即知悉員工工作規則第54條之退休年限有所變更，更就
      該修訂內容表達同意之表示，且嗣後亦繼續任職於上訴人
      銀行長達10年之久，未為任何異議或反對之意思表示，可
      見被上訴人確已明知，並明示或默示同意接受該修正內容
      ，則上開員工退休辦法及工作規則之修正，自應對被上訴
      人發生拘束力。乃被上訴人嗣於98年9月間主動請求上訴
      人比照資遺條件合意終止僱傭契約，並經被上訴人同意後
      ，竟於99年3月間翻異前詞，主張應依變更前之退休年限
      核算退休金，請求上訴人給付退休金差額，實與誠信原則
      有違，不應准許。
 （2）又被上訴人雖提出臺中市政府函，主張上訴人就該工作規
      則之變更，均未與勞方協商，並無拘束被上訴人之效力云
      云。然工作規則本由資方自行訂定，勞基法並無規定工作
      規則之變更應與勞方協商（勞動基準法第70條及第71條參
      照），故上訴人修正工作規則根本無須與勞方協商。況上
      訴人業於88年間將修改後之員工工作規則第54條公佈，並
      發予每人一份，被上訴人於知悉後並無任何反對之意思表
      示，則應認被上訴人已默示承認該變更之內容，自有拘束
      被上訴人及其他勞工之效力。且自上開工作規則於88年間
      修改後，上訴人員工依該工作規則第54條第2款規定自請
      退休者，其工作年資均達25年以上，並無不足25年而自請
      退休情事，足見上訴人全體員工亦均知悉前開規定，被上
      訴人以修正後之員工工作規則第54條第2款規定並無拘束
      被上訴人之效力為由，提出本件訴訟，實無道理。
（三）縱認上訴人修正員工工作規則為不利益變更，且被上訴又
      已為反對，然其變更有其必要性、正當性及合理性：
 （1）銀行業自86年5月1日起適用勞基法，上訴人於88年間，為
      增進員工福利，激勵員工士氣，特依勞基法第55條及第53
      條之規定，修改員工退休辦法，將退休金計算及退休條件
      均調整與勞基法之規定相同，並將員工工作規則第54條、
      第56條及第57條條文亦配合修改。此次修正，除將員工得
      自請退休之工作年限，調整與勞基法第53條之規定相符外
      ，亦將退休金之計算由原來舊制之「分段計算」方式（即
      以86年5月1日為分界點，次段核算退休金，前段依上訴人
      68年之員工待遇表核算退休金，後段則依勞基法規定核算
      退休金），改為與勞基法第55條規定相同之計算方式。其
      中關於員工得自請退休之工作年限部分，將員工工作規則
      第54條第2款修正為員工工作25年以上者，得自請退休。
      另關於退休金之計算部分，除於員工工作規則第56條第1
      項訂定與勞基法第55條第1項規定相同之標準外，因上訴
      人關於退休金之給與標準原訂為「分段計算」，而於原工
      作規則第56條第2項及第57條後段分別規定「本公司適用
      勞基法前，在職員工退休金之基數計算，按原訂辦法或個
      案約定內容辦理之，適法後之退休金之基數依前項第一款
      標準核計」、「…本公司適用勞基法前之退休金基數標準
      ，依原訂辦法或個案約定」。亦即在86年5月1日適用勞基
      法前之年資，係以原退休辦法所規定之基數計算，至適用
      勞基法後之年資，始以勞基法之標準計算退休金。而在適
      用勞基法前，其退休金基數之計算標準，係以原員工退休
      辦法第11條所定「退休金給與標準」所載之基數計算，依
      該標準觀之，年資15年者，給與30個基數；年資20年者，
      給與35個基數；年資25年者，給與40個基數。可見在員工
      工作之前15年間，其基數之標準約為「年資」1.1倍至1.4
      倍之間，核其計算標準，顯較勞基法第55條第1項所定之
      每年2個基數之標準為差，故上訴人乃將前開據以「分段
      計算」之員工工作規則第56條第2項及第57條後段規定刪
      除，將之修改為對員工較為有利，而與勞基法第55條所定
      相同之計算方式。由此觀之，修正後員工工作規則之規定
      ，不僅實質上延長了員工之工作權，且其計算退休金之基
      數標準亦對員工較為有利，足見上訴人前開工作規則之修
      正，應有其必要性、正當性及合理性。
 （2）上訴人於86年間為因應政府將銀行業納入勞基法之適用範
      圍，故由資方及勞方代表組成「職工退休基金管理委員會
      」，並決議通過修改員工退休辦法退休金給與標準，使其
      比照勞基法之提案。嗣該提案於88年1月7日提交上訴人董
      事會審議時，因適逢87年底上訴人爆發前後任董事長劉松
      藩、曾正仁等人89.5億元之違法超貸案，事後並發生嚴重
      擠兌，流失存款高達550億元，致使上訴人87年度須增列
      61億216.7萬元之高額呆帳費用，當年度更因此發生高達
      49億3,878萬餘元之虧損。財政部除指派中央存款保險股
      份有限公司（下稱中央存保公司）進駐監管外，並由中央
      存保公司監管人代行上訴人董事會職權，中央存保公司監
      管小組衡酌上訴人當時財務、營運狀況，參酌勞工法令之
      規定，適度將員工自請退休年限提高至法定標準，達到穩
      定勞工離退率、減輕財務負擔之效果，故而決議通過修改
      員工退休辦法及員工工作規則。可見上訴人為因應銀行業
      納入勞基法適用範圍，又適逢公司遭遇重大財務經營危機
      ，故決議修改員工退休辦法及工作規則，以強化公司競爭
      力，而在修改員工退休辦法之過程中，其決策過程不僅符
      合法定程序，更已充分給予勞方代表參與、討論之機會，
      於獲其同意後，再由中立、客觀之中央存保公司監管人衡
      酌當時主客觀情狀後，作成通過該提案之決策，並付諸實
      現，不僅兼具程序正義，更具有經營上之合理性、必要性
      及正當性。又我國勞基法自制定實施以來，第53條皆明定
      勞工於工作滿25年時得自請退休，且其他民營同業皆比照
      辦理，益證上訴人謹遵中央存款公司之決策，於88年4月
      間修改員工工作規則第54條之規定，使與勞基法第53條之
      25年退休年限一致，實具經營上之正當性、合理性及必要
      性。且上訴人銀行產業工會成立後，對於前揭員工退休辦
      法及工作規則將自請退休年限由20年修訂為25年，亦未有
      爭議，此觀諸95年12月27日考績暨薪資規劃第5次協商會
      議紀錄即明。是縱認上訴人修改員工工作規則第54條之規
      定已對上訴人造成「不利益變更」，然亦應認其變更具有
      合理性、必要性及正當性，而有拘束被上訴人之效力。
（四）本件係被上訴人主動要求資遣，上訴人並無給付被上訴人
      退休金之義務：
 （1）被上訴人係於98年8月26日經董事會決議由埔心分行經理
      調派為二林分行高級專員。被上訴人於經理交接儀式完成
      後，即至上訴人總行掌管人事之人力資源部找楊宗平科長
      ，表明要辦理資遺，楊科長聞言，當下即加以勸諭、慰留
      。然被上訴人嗣後仍出具聲明書表明「本人因個人另有生
      涯規劃因素，且對現任之工作無法勝任…」等語，主動要
      求上訴人依勞基法對其辦理資遣，足見被上訴人係因不滿
      上訴人未讓其續任經理，始主動要求資遣。故被上訴人指
      稱其係迫於無奈，僅得於98年9月11日先行接受上訴人資
      遺云云，實與事實不符。且被上訴人既主動離職，則上訴
      人依法本無須給付任何資遺費，今上訴人善意讓被上訴人
      以較為優惠之勞基法辦理資遺，並已依法給付被上訴人資
      遺費2,066,088元及預告工資50,086元，合計2,116,174元
      。乃被上訴人竟又無端提起本訴，顯有違誠信。
 （2）退步而言，假設法院認為上訴人修訂員工退休辦法，對被
      上訴人而言係屬不利益，且未經被上訴人同意，然依修訂
      前員工退休辦法第4條之規定，被上訴人應向上訴人提出
      自請退休之申請，並經上訴人核准後，始發生退休之效力
      。玆被上訴人既未向上訴人提出「任職滿20年自願退休」
      之申請，上訴人亦未曾「核准被上訴人自願退休」，自不
      符合修訂前員工退休辦法之要件，則被上訴人自不得援引
      上開規定，請求上訴人給付退休金。
 （3）又依上訴人之員工工作規則第54條規定，員工必須工作25
      年以上，始得自請退休，然被上訴人並未符合該標準，自
      無向上訴人請求退休之權利。況依前述，被上訴人既已主
      動申請辦理資遣，兩造勞動契約已消滅，被上訴人自無再
      向上訴人請求退休之理。況縱認前開員工工作規則之變更
      無效，被上訴人依修正前工作規則已取得自請退休之權利
      ，而應依勞基法第84條之2規定分段適用計算退休金。然
      因被上訴人於適用勞基法前之年資為11年7個月又17天，
      換算後為13.5個基數，而適用勞基法後之年資則為12年4
      個月又11天，此部分基數為15.5，則被上訴人所得領取之
      退休金金額僅為1,817,784元【（13.535,810）＋（15.
      586,087）＝1,817,784】。但因上訴人於兩造合意資遺
      時已給付被上訴人資遣費及預告工資合計2,116,174元，
      此金額顯然大於被上訴人假設年資滿20年得自請退休而依
      勞基法規定所得領取之上開退休金額，故被上訴人自無再
      請求上訴人補發退休金差額之理。
（五）被上訴人並無領取98年端午節獎金之權利：
      依上訴人於96年6月1日所頒定之獎金發放辦法第2條及第3
      條之規定，可知上訴人每年端午節獎金之發放日期係授權
      總經理核定，且核定發放日期時得依公司當時經營、財務
      狀況及外在經濟環境之變動而決定，非以年節日前發放為
      必要，且須於端午節當日及發放當日皆具現職員工之身分
      ，始具受領端午節獎金之資格。查上訴人因自97年底起呈
      現虧損狀態，故於98年3月5日召開之第四屆勞資會議中，
      就端午節獎金之發放日期與工會進行協商，並決議將98年
      度之端午節獎金延至年度終了後再行發放。嗣後上訴人總
      經理本於獎金發放辦法第3條規定之授權，核定以99年2月
      9日作為發放98年度端午節獎金之日期，應屬合法有據。
      玆上訴人已於99年2月9日發放該獎金，但因被上訴人於發
      放前之98年9月11日即已離職，不符合上開規定之「發放
      當日在職者」之要件，自不具領取端午節獎金之資格，是
      被上訴人請求上訴人給付98年度端午節獎金，即屬無據。
（六）綜上，原判決認事用法均有違誤，被上訴人請求給付本件
      退休金差額及98年度之端午節獎金，於法均屬無據，應駁
      回其請求等語，資為抗辯。
三、兩造不爭執之事項：
（一）被上訴人自74年9月14日起受僱於上訴人，並於98年9月11
      日接受上訴人資遣，雙方合意終止勞動契約。
（二）上訴人之員工退休辦法第4條原規定「工作滿20年者，經
      核准後得自願退休」，嗣於88年3月11日經監管人（中央
      存保公司）代行董事會、監察人職權決議修正為「工作滿
      25年者得自請退休」。又上訴人之員工工作規則第54原規
      定員工工作20年以上者，得自請退休，嗣因上開退休辦法
      修正而併同於88年4月8日修正為員工工作25年以上者，得
      自請退休。被上訴人於同年5月5日即已知悉該工作規則之
      變更。
（三）上訴人所頒訂之獎金發放辦法第2條、第3條分別規定「本
      行於每年端午節、中秋節時發給每位現職員工（工讀生、
      外勤專員除外，並以發放當日在職者為限）固定0.5個月
      薪津之獎金」、「獎金發放日期授權總經理核定，以端午
      節、中秋節之前一營業日發放為原則」。被上訴人於98年
      端午節時仍在職，然於98年3月5日所召開之第四屆勞資會
      議中決議端午節、中秋節合計1個月之獎金，延至年度終
      了後再行發放。
（四）倘被上訴人得向上訴人領取端午節獎金，其尚得領取之端
      午節獎金金額為43,426元。
四、被上訴人主張伊自74年9月14日起受僱於上訴人，上訴人固
    於98年9月11日將伊資遣而終止兩造間之勞動契約，然依修
    正前員工工作規則第54條第2款之規定，伊於94年9月14日起
    即取得自請退休之資格，爰以起訴狀為向上訴人請求退休並
    請求給付退休金之意思表示，並請求上訴人給付退休金差額
    1,241,219元及98年度端午節獎金43,426元，合計1,284,645
    元等情。惟上訴人拒絕給付，並以前揭情詞置辯。是本件兩
    造爭執之重點，在於：（1）上訴人修訂員工退休辦法及工
    作規則有關員工自請退休之要件，將其中工作年限延長為「
    工作滿25年以上始能自請退休」，是否不具合理性及必要性
    ，違反不利益變更禁止原則，而對被上訴人不生拘束力？（
    2）倘上訴人所為上開工作規則之修正確係違反不利益變更
    禁止原則，然是否已經被上訴人同意，而生拘束之效力？（
    3）被上訴人是否符合自請退休之要件？並其得請求之退休
    金差額為何？（4）被上訴人是否得請求上訴人給付98年之
    端午節獎金？經查：
（一）上訴人修訂員工退休辦法及工作規則有關員工自請退休之
      要件，將其中工作年限延長為「工作滿25年以上始能自請
      退休」，是否不具合理性及必要性，違反不利益變更禁止
      原則，而對被上訴人不生拘束力？
 （1）上訴人修訂員工退休辦法及工作規則有關員工自請退休工
      作年限之條件，是否屬不利益變更？
    查被上訴人自74年9月14日起受僱於上訴人，嗣於98年9月
      11日接受上訴人資遣，雙方合意終止勞動契約，上訴人並
      給付被上訴人資遣費2,066,088元及預告工資50,086元等
      情，已為兩造不爭執之事實，並有被上訴人個人基本資料
      聲明書、上訴人98年9月3日中人事字第09807013822號函
      、簡便行文表及資遣人員資遣費明細表附原審卷可稽，自
      堪信為真實。
    次查，上訴人之員工退休辦法第4條原規定：「員工有左
      列情形之一者，經核准後得自願退休：1、……2、任職滿
      20年者」，嗣於88年3月11日經中央存保公司監管小組代
      行董事會職權，決議修正為：「員工有左列情形之一者，
      得自請退休：1、……2、工作滿25年者」。另上訴人之員
      工工作規則第54條第2款原規定：「員工有下列情形之一
      者，得自請退休：1、……2、工作20年以上者」，亦因上
      開退休辦法修正，而於88年4月8日經中央存保公司監管小
      組代行董事會職權決議修正為：「員工有下列情形之一者
      ，得自請退休：1、……2、工作25年以上者」，將退休條
      件調整與勞基法之規定相同等情，亦為兩造所不爭執，並
      有上訴人88年4月15日中人事字第2332號函88年4月29日中
      人事字第2632號函、修正前後之員工退休辦法、員工工作
      規則及其條文修改對照表存卷可查，由此可知，上訴人之
      各該退休辦法及工作規則，已將勞工自請退休之工作年限
      要件由20年修正變更為25年。換言之，即修正前，勞工僅
      須工作20年以上，即得自請退休，然於修正後，則須工作
      25年以上，始得自請退休。按諸退休制度，乃基於對勞工
      生存權及工作權之保障，使勞工之生命及健康，不因過度
      工作而受到影響，同時保障有工作意願之勞工，得繼續保
      有其工作之自由，因而有強制退休及自請退休之設。二者
      之區別，在於強制退休為雇主之權利，而自請退休之發動
      權則為勞工，勞工如果已達到法定要件，即可向雇主提出
      退休之意思表示，於意思表示到達雇主時，即生終止勞動
      契約之效力，無須得雇主之同意。此因自請退休無非係基
      於勞工生理及心理因素之考量，使勞工於符合一定要件後
      ，即賦予其選擇退休之自由，以免於忙碌之勞動生活，並
      可請領退休金，使其退休後之基本經濟生活有所保障。故
      上訴人將上開員工退休辦法及工作規則有關勞工自請退休
      須達一定工作年限之要件由20年提高為25年，雖與勞基法
      現所規定自請退休之法定要件相同，然客觀上顯係將原本
      既存較為優惠之自請退休條件對勞工為不利益之變更，應
      可認定。
    上訴人雖辯稱上開員工退休辦法及工作規則之變更，應就
      變更之內容作整體觀察，不得擷取片斷或僅執不利部分割
      裂適用，遽認係對勞工為不利益之變更。且由變更前後之
      終止方式觀之，勞工於變更前，雖任職滿20年即可申請自
      願退休，然上訴人對此有准駁之權，須經上訴人核准，始
      可生終止之效力，故勞工僅取得「退休要約權」。惟變更
      後，勞工則取得「退休形成權」，只要提出自請退休之意
      思表示，即生終止之效力，自非屬對勞工為不利益之變更
      云云。惟查，修正前員工退休辦法第4條及員工工作規則
      第54條第2款關於勞工自請退休要件之規定有所不同，前
      者規定：員工任職滿20年者，經核准後得自願退休；後者
      則規定：員工工作20年以上者，得自請退休。二者相較，
      前者於勞工自請退休時，須經雇主核准。後者則祇須勞工
      提出自請退休之請求，即生終止勞動契約之效力，不必雇
      主之同意。兩造對於該等規定何者應優先適用，雖存有爭
      執。然觀之上訴人之員工退休辦法，其第1條載明該辦法
      係依據人事管理規則第90條之規定訂定之（見原審卷第85
      頁）。再由人事管理規則第1條明定：「本行職員之任用
      、保證、服務、待遇、給假、值勤、考績獎懲、遷調、進
      修訓練、福利、卹養、解職等事項，除工作規則或另有規
      定外，悉依本規則行之」（見原審卷第18頁），可知有關
      勞工之任用、服務、待遇、考績獎懲、退休、撫恤等工作
      條件，應優先適用工作規則之規定。是上訴人主張應優先
      適用上開員工退休辦法之規定，於法難謂有據。是則，被
      上訴人在員工工作規則修正前，既僅須工作滿20年，即取
      得自請退休權，且該項權利一經行使，即發生形成權之效
      力，雇主並無拒絕之權限，核與員工退休辦法及工作規則
      修正後所取得自請退休權，亦為契約終止權，屬形成權，
      其法律性質概無不同。故上訴人以上開規定修正前後，被
      上訴人所取得者，一為「退休要約權」，一為「退休形成
      權」，有加強勞工既得退休權利保護之效果，而認其變更
      對勞工並無不利益云云，委無可取。
    又上訴人雖另辯稱上開員工退休辦法及工作規則之修訂，
      係以整體「退休要件」及「計算標準」同時為考量，而調
      整與勞基法第53條、第55條之規定相符，使勞工享有較為
      優惠計算基數之退休條件，並於工作滿25年自請退休時，
      可領取較多退休金額共3,443,480元，故就整體「退休條
      件」及「退休金計算標準」同時為考量，自屬對員工有利
      之變更，而非不利益變更云云。惟查，勞工是否符合自請
      退休之要件與自請退休得請求退休金之內容，乃屬不同層
      次之問題，上訴人將前揭工作規則關於自請退休要件之工
      作年限自20年延長為25年，乃係對勞工得選擇退休與否之
      時期加以限縮，仍屬不利益之變更。復按，工作規則，違
      反法令之強制或禁止規定或其他有關該事業適用之團體協
      約規定者，無效，勞基法第71條定有明文。而勞基法所定
      之退休金給與標準，乃法律對勞工得請求退休金之最低標
      準，屬強制規定，若上訴人之工作規則所定退休金請領之
      條件及額度低於勞基法所定退休金之給與標準，自屬違反
      勞基法而無效。因此，上訴人於88年間將其員工退休辦法
      及工作規則有關退休金標準提高至與勞基法之規定相符，
      乃係為符合法律強制規定之要求使然，尚不得執此遽爾推
      認其同時將勞工自請退休之工作年限提高，非屬不利益之
      變更。是上訴人此之所辯，亦無可採。
 （2）上訴人修訂員工退休辦法及工作規則有關員工自請退休工
      作年限之條件，是否具有合理性及必要性？
    查僱用多數勞工之雇主，為提高人事行政管理及經營之效
      率，有效從事市場競爭，常就工作場所、工作時間、方式
      及勞工之退休、考績獎懲及資遣等勞動條件，訂立工作規
      則以資共同遵循，故工作規則常成為勞動關係中契約內容
      之重要依據。再觀之勞基法第71條明定：「工作規則違反
      法令之強制或禁止規定或其他有關該事業適用之團體協約
      規定者，無效」，可知工作規則得由雇主單方制定及變更
      ，然因工作規則發生效力後，對雇主亦有拘束力。故為保
      護勞工之利益並兼顧企業經營之必要，於工作規則為不利
      益變更時，原則上須經勞資雙方合意為之。惟若其變更具
      有合理性及必要性時，則例外可不經勞工之同意而對其發
      生拘束力。因此，玆應審究者，厥為上訴人就其員工工作
      規則所為不利益於勞工之變更，是否具有其合理性及必要
      性。而有關工作規則對勞工不利益變更是否具有合理性、
      必要性之判斷，則必須綜合考量「經營之必要性、合理性
      」「對勞工所生不利益之程度」、「補償措施之有無及補
      償之內容」等因素，於個案中具體判斷之。
    查上訴人於88年4月間變更工作規則有關自請退休之工作
      年限時，被上訴人之工作年資為14年，距離20年自請退休
      年資僅有6年，其時被上訴人自請退休之要件雖尚未具備
      ，但客觀上已可合理期待即將屆至，故上訴人依據修正前
      工作規則之規定，得於工作滿20年時取得自請退休之權利
      自應受到保障。且上訴人就該工作規則之不利益變更，亦
      未對已取得或即將取得自請退休資格者，另為處理或補償
      ，堪認上訴人限縮自請退休之資格，難謂具有企業經營之
      必要性及合理性。
    上訴人雖辯稱員工工作規則之修正係應員工之請求而為之
      ，且該規則修訂前後，上訴人皆與勞方代表進行充分討論
      ，並已獲勞方代表同意。再上訴人於87年11月間爆發前後
      任董事長劉松藩、曾正仁等人達89.5億元之違法超貸案，
      上訴人遭此重大金融危機，中央存保公司監管小組審酌上
      訴人當時之財務、營運狀況，參酌勞工法令，將勞工自請
      退休年限提高至勞基法所定標準，達到穩定勞工離退率、
      減輕短期財務負擔之目的，故上開工作規則之修正，實具
      營業上之合理性、必要性及正當性云云。惟查，上訴人自
      承銀行業自86年5月1日起適用勞基法，其於88年間，為增
      進員工福利，激勵員工士氣，特依勞基法第53條、55條規
      定，據以修正員工退休辦法及員工工作規則（見本院卷第
      76頁）等情，是依此而論，上訴人修正各該員工退休辦法
      及工作規則關於退休條件及退休金標準之規定，應係為與
      勞基法之規定相符之故。再徵諸上訴人之職工退休基金管
      理委員會早於86年7月18日即召開會議，該次會議記錄載
      明「修改員工退休辦法之退休金依勞基法標準，以勞基法
      規定之平均工資計算一基數，並依勞基法基數標準給與退
      休金，取消本行退休辦法將薪資限定於68年之待遇再加計
      增加比率為基準之規定。建議修改員工退休辦法退休金給
      與依勞基法標準」，有該次會議記錄附本院卷可稽（見本
      院卷上證8）。斯時距87年11月上訴人爆發曾正仁等人違
      法超貸案，導致上訴人鉅額虧損之時，尚有1年餘時間。
      且中央存保公司監管小組代行上訴人董事會職權，曾先後
      於87年1月7日及88年1月11日召開會議，該二次會議均一
      再重申採行兩段式核算退休金，造成員工退休時所能請領
      之退休金，較完全依勞基法規定可請領之退休金為低，應
      儘速修訂「員工退休辦法」等情（見本院卷上證22、23）
      ，足徵上訴人所以會研議修正員工退休辦法，並於該辦法
      修正後，嗣再併同修正與其相關之員工工作規則第54條等
      規定，無非係為使退休金計算標準與勞基法之強制規定相
      符，不再以86年5月1日銀行業適用勞基法之日為分界點，
      採行兩段式核算退休金，核與上訴人於87年11月間爆發違
      法超貸案，發生鉅額虧損，造成重大財務危機，尚難認有
      何直接關聯。且勞基法係規範勞動條件之最低標準，並未
      禁止雇主訂定較為優惠之勞動條件。是上訴人僅為符合勞
      基法關於退休條件及退休金標準之法定要件，即驟爾變更
      其既存工作規則較勞基法為優惠之自請退休之要件，將自
      請退休之工作年限20年延長為25年，限縮勞工得自請退休
      之資格，即屬不利益變更，上訴人尚難藉詞執此認為具有
      其營業上之必要性及合理性。從而，上訴人所為上開員工
      工作規則不利益於勞工之變更，對被上訴人即不發生拘束
      力。是上訴人此之所辯，自亦無足取。至上訴人固另謂產
      業工會成立後，對於前揭員工退休辦法及工作規則將自請
      退休年限由20年修訂為25年，亦未有爭議，此有95年12月
      27日考績暨薪資規劃第5次協商會議紀錄可佐云云。然查
      ，上訴人對上開員工工作規則為不利益之變更，其時上訴
      人之產業工會尚未成立，此觀諸原審卷存上訴人97年7月
      25日中人事字第09707009622號函（見原審卷第54頁）即
      明。是上訴人之產業工會既於前開員工工作規則修正後始
      為成立，則其於95年12月27日召開考績暨薪資規劃專案會
      議，討論上訴人自96年1月1日起實施單一薪俸制後，員工
      符合修正後工作規則所定強制退休或自請退休之要件時，
      有關退休金平均工資應以如何標準計算之問題，核與產業
      工會成立後，對上訴人所為上開工作規則不利益之變更是
      否有所爭議，顯屬二事。是上訴人執此以為其對上開工作
      規則所為之不利益變更具有營業上合理性、必要性及正當
      性，而有拘束被上訴人之效力云云，要難憑採。
（二）倘上訴人所為上開工作規則之修正確係違反不利益變更禁
      止原則，然是否已經被上訴人同意，而生拘束之效力？
    查上訴人就上開員工退休辦法及員工工作規則為不利益勞
      工之變更，而其變更並不具營業上必要性及合理性、正當
      性，既已如前述，則依法對被上訴人自不生拘束力。上訴
      人雖辯稱其於88年3、4月間修正前開員工退休辦法及員工
      工作規則後，隨即於88年4月29日行文各單位，命各單位
      開會宣達員工工作規則已為變更，並發給修正後條文，被
      上訴人早於88年5月5日即知悉相關退休規定之修正，嗣亦
      未為任何異議或反對之表示，並繼續任職於上訴人銀行長
      達10年之久，足認被上訴人已明知並明示或默示同意該修
      正內容，自應生拘束被上訴人之效力云云。惟按，所謂默
      示之意思表示，係指依表意人之舉動或其他情事，足以間
      接推知其效果意思者而言，若單純之沉默，則除有特別情
      事，依社會觀念可認為一定意思表示者外，不得謂為默示
      之意思表示，最高法院著有29年上字第762號判例參照。
      查上訴人於88年3、4月間，經中央存保公司監管小組代行
      董事會職權決議修改員工退休辦法第4條、第6條及員工工
      作規則第54、56、57條後，隨即於88年4月29日以中人事
      字第2632號函行文各單位，命各單位以開會方式宣佈上開
      工作規則修正，同時影印發給每人一份修正後條文，自行
      抽換置於工作規則手冊。斯時被上訴人適於北台中分行擔
      任襄理職務，並蓋用印章於前揭函文。且北台中分行收受
      該函文後，並於其上擬具：「1、本單位已於4月28日進行
      條文修正完畢。2、於下次早會時請同仁簽名製作會議紀
      錄。3、呈總行後文存查」等待辦事項，呈請該分行經理
      蕭芳謨簽核完畢。嗣該分行並於88年5月5日召開會議，宣
      佈上開員工工作規則修正情事，被上訴人亦有與會，且於
      該次會議記錄之與會人員欄內簽名等情，固為被上訴人所
      不爭執，並有上訴人監管人代行董事會職權第5次會議議
      事錄、上開函文及上訴人北台中分行88年5月5日宣佈員工
      工作規則會議記錄（分見上證7、20、23）附本院卷可稽
      。然被上訴人於上訴人前揭88年4月29日函文送達北台中
      分行時，固曾蓋章於該函文上，表示已收受知悉該函文所
      告知之事項，復擬具應辦事項逐級呈請上級主管簽核，且
      其後更曾參與88年5月5日所召開之佈達會議，簽名於與會
      人員欄。然依該等情事充其量僅可據以認為上訴人於修正
      上開員工工作規則後，確曾依勞基法第70條及勞基法施行
      細則第38條之規定，公告前開修正條文，並印發予各勞工
      知悉，且被上訴人於88年5月5日即已知悉該工作規則有修
      正情事。惟被上訴人縱曾蓋章於上開88年4月28日函文及
      擬具待辦事項於上開函文上，然此不過係基於當時所任職
      務之職責所在而為該等舉措而已，尚難執此遽爾推認被上
      訴人已知悉員工工作規則之變更，並已對其修正內容表示
      同意。且被上訴人即使於知悉工作規則修正後，均未曾為
      任何異議或反對之表示。然因勞資間之經濟地位並非平等
      ，勞工可能顧及工作機會，為保有原來之工作，而不敢明
      確表示反對之意思。故被上訴人知悉上訴人為工作規則之
      不利益變更後，僅單純未為任何表示，並單純繼續於上訴
      人銀行任職，履行其原來勞動契約應盡之義務，並無其他
      足以推認有默示同意之事實，自不得僅以被上訴人單純未
      為反對之表示，並繼續提供勞務等情事，即逕予推認其已
      明示或默示同意上訴人就上開工作規則為不利益之變更。
      是上訴人辯稱被上訴人已同意前開修正內容，應生拘束被
      上訴人之效力云云，委無可採。
    至上訴人固另曾指稱工作規則本由資方自行訂定，勞基法
      並無工作規則之變更應與勞方協商之規定（勞動基準法第
      70 條及第71條參照），故上訴人修正工作規則根本無須
      與勞方協商云云。惟查，工作規則之訂立及變更雖可由雇
      主單方為之，然不僅勞基法第71條之規定已明示雇主得單
      方訂立、變更工作規則內容之界限，且雇主將既存工作規
      則對勞工為不利益變更時，因勞資雙方之勞動條件已依原
      來工作規則之規定成為勞動契約之內容，有拘束勞資雙方
      之效力，故由雇主單方為不利益變更時，為預防雇主濫用
      權限，並保護勞工之利益，維持勞僱雙方關係之穩定，法
      院自得針對變更後之工作規則內容作實質審查，限制其變
      更必須具有營業上之必要性及合理性，或是經勞工之同意
      ，始可對勞工發生拘束力，以保護勞工之利益，並兼顧雇
      主經營管理上之必要。是上訴人指稱其修正上開員工工作
      規則，並無須與勞方協商一節，顯對工作規則不利益變更
      之法律效力有所誤解，附此敘明。
（三）被上訴人是否符合自請退休之要件？並其得請求之退休金
      差額為何？
    查被上訴人於88年8月28日出具聲明書，其內容略謂：「
      ……今本人因個人另有生涯規劃因素，且對現任之工作無
      法勝任，本人擬請行方（即上訴人）依勞動基準法辦理資
      遣……」等情，且上訴人亦因此同意將之資遣，而於98年
      9月11日終止兩造間之勞動關係，有該聲明書、上訴人98
      年9月3日中人事字第09807013822號函及簡便行文表附原
      審卷可按（見原審卷第42至45頁）。上訴人固執此指摘被
      上訴人係請求與上訴人「合意資遣」，並非「自請退休」
      ，上訴人亦未曾核准被上訴人自願退休，故被上訴人尚不
      得以自請退休為由，請求上訴人給付退休金。況被上訴人
      已主動申請辦理資遣，兩造間之勞動契約已消滅，被上訴
      人自無再請求退休之理云云。惟查，被上訴人自74年9月
      14日起受僱於上訴人，依據修正前之員工工作規則第54條
      第2款之規定，被上訴人自94年9月14日起即因工作滿20年
      以上，而取得自請退休之資格。且此自請退休請求權一經
      被上訴人行使，即發生終止勞動契約之效力，縱使雇主即
      上訴人不同意，亦不影響其效力。是上訴人一再辯稱依修
      正前員工退休辦法第4條規定，被上訴人提出自願退休之
      申請，須經上訴人核准後，始得自願退休云云，顯然係不
      明上訴人之人事管理規則第1條已明定有關員工之任用、
      考績獎懲、退休、解職等事項，應優先適用員工工作規則
      之規定有以致之（理由已詳如前述），自無足採。又本件
      被上訴人於98年8月28日出具前揭聲明書，請求上訴人將
      其資遣時，固已符合自請退休之要件，得請求自請退休，
      但因上訴人一再援引修正前員工退休辦法上開規定，藉詞
      被上訴人自請退休須經上訴人核准始生效力，復謂依修正
      後員工工作規則第54條第2款規定，被上訴人須工作25年
      以上始得自請退休，被上訴人因尚未符合該自請退休之要
      件，自不得請求退休云云，致使本件被上訴人於工作滿20
      年後，而無意願繼續工作時，依當時處境唯有以請求上訴
      人將其資遣，終止勞動契約一途，始有可能順利離職，並
      因此方有可能獲上訴人發給資遣費。否則，被上訴人於符
      合自請退休要件時，除有明確拋棄其退休金之意思表示外
      ，衡諸常理概無以「請求資遣」取代自請退休之可能。此
      由被上訴人自承其迫於無奈於98年9月11日先行接受上訴
      人資遣，再提起本訴以為救濟等情，益足以為佐證。是上
      訴人遽以被上訴人於98年8月28日要求其比照資遣條件合
      意終止雙方間之勞動契約，而非以工作已滿20年，申請自
      請退休為由，以為被上訴人早知上開員工工作規則之修正
      ，且主觀上亦有受其拘束之論據，顯屬率論，尚難遽為憑
      採。再參諸勞工一旦符合法定退休要件，即已取得自請退
      休並請求給付退休金之權利，此為勞工當然享有之既得權
      利，且本件被上訴人亦無拋棄其退休金請求之意，故被上
      訴人請求上訴人給付退休金之權利，自不因勞動契約業已
      終止而喪失。上訴人辯稱被上訴人已請求資遣，兩造間之
      勞動契約已經消滅，被上訴人尚不得再行主張自請退休而
      請求退休金云云，顯有誤會，自無可採。從而，被上訴人
      既自94年9月14日起即取得自請退休之資格，縱上訴人於
      98年9月11日資遣被上訴人，兩造勞動契約業已終止，然
      揆諸前揭說明，被上訴人仍得自請退休而向上訴人請求給
      付退休金。
    查上訴人就上開員工工作規則所為不利益勞工之變更，對
      被上訴人不生拘束力，上訴人仍得自請退休請求給付退休
      金，既如前述，則玆應再審究者，衡為被上訴人於98年9
      月11日勞動契約終止時，其因自請退休得請求給付之退休
      金額為何。雖兩造於原審曾將被上訴人若得領取退休金，
      尚得對上訴人請求之退休金之差額為1,241,219元此一事
      項列為不爭執事項，然上訴人陳明其意僅係對於被上訴人
      基於「退休要件」依修正前員工退休辦法及退休金計算標
      準依修正後員工退休辦法為基礎所計算而得之金額不爭執
      ，並非自認被上訴人倘對上訴人有退休金差額債權，其金
      額為1,241,219元，故本院依法即有審酌上訴人究得請領
      多少退休金額之必要。按「勞工退休金之給與標準如下：
      一、按其工作年資，每滿1年給與兩個基數。但超過15年
      之工作年資，每滿1年給與1個基數，最高總數以45個基數
      為限。未滿半年者，以半年計，滿半年者，以1年計」；
      又「勞工工作年資自受僱之日起算，適用本法前之工作年
      資，其資遣費及退休金給與標準，依其當時應適用之法令
      規定計算；當時無法令可資適用者，依各該事業單位自訂
      之規定或勞雇雙方之協商計算之。適用本法後之工作年資
      ，其資遣費及退休金給與標準，依第17條及第55條規定計
      算」，勞基法第55條第1項第1款及第84條之2分別定有明
      文。查銀行業係自86年5月1日起適用勞基法，故被上訴人
      自74年9月14日受僱於上訴人時起算，於勞基法施行前之
      工作年資，其退休金給與標準依上訴人修正前員工工作規
      則第56條第2項規定：「本公司適用勞基法前，在職員工
      退休金之基數計算，按原訂辦法或個案約定內容辦理之。
      適法後之退休金之基數，依前項第1款標準核付」，再參
      照上訴人修正前員工退休辦法第6條所定之退休金給與標
      準表，則被上訴人自前述受僱於上訴人時起至86年5月1日
      適用勞基法前，其工作年資為11年7個月又17天，應按照
      上開標準表給與年資11年退休金基數13.5個，而自86年5
      月1日適用勞基法後，其工作年資為12年4個月又11天，應
      給退休金基數17個【計算方式：24（12年至15年）＋8.
      5（超過15年部分）＝16.5】，以上總計30個基數。玆上
      訴人在98年9月11日離職時1個月之平均工資為86,087元，
      既有上訴人所製作之資遣費明細表附原審卷可參，則被上
      訴人自請退休，於98年9月11日離職時所可請求上訴人給
      付之退休金額計為2,582,610元（計算方式：86,08730
      ＝2,582,610）。上訴人主張適用勞基法前之退休金基數
      應以每月平均工資35,810元計算，尚難憑採。從而，被上
      訴人所得請求之上開退休金額，扣除上訴人前已給付被上
      訴人之資遣費2,066,088元及預告工資50,086元，合計2,1
      16,174元後，被上訴人自尚可請求上訴人再為給付退休金
      差額466,436元（計算方式：2,582,610－2,116,174＝466
      ,436）。
（四）被上訴人是否得請求上訴人給付98年之端午節獎金？
    查上訴人所頒訂之獎金發放辦法第2條、第3條分別規定「
      本行於每年端午節、中秋節時發給每位現職員工（工讀生
      、外勤專員除外，並以發放當日在職者為限）固定0.5個
      月薪津之獎金」、「獎金發放日期授權總經理核定，以端
      午節、中秋節之前一營業日發放為原則」等情，為被上訴
      人所不爭執，並有該獎金發放辦法附原審卷可稽。準此以
      觀，上訴人之端午節獎金原則上以端午節前一營業日為發
      放日，且以「發放當日仍在職之現職員工」為發放對象。
      玆98年度之端午節為98年5月28日，斯時被上訴人既仍在
      職，且倘若被上訴人已符合請領端午節獎金之資格，其獎
      金額為43,426元等情，均已為兩造不爭執之事實，則依據
      上開規定及說明，被上訴人自已取得請求上訴人發給98年
      端午節獎金之資格。是被上訴人請求給付98年端午節獎金
      43,426元，自為法之所許。
    上訴人雖辯稱：依獎金發放辦法第3條之規定，可知上訴
      人每年端午節獎金之發放日期，係授權總經理核定，非以
      年節日前發放為必要，且須於端午節當日及發放當日皆具
      現職員工之身分，始具受領端午節獎金之資格。玆因98年
      3月5日召開之第四屆勞資會議已決議將98年度之端午節獎
      金延至年度終了後再行發放，且上訴人總經理嗣亦核定以
      99年2月9日為發放日期。但因被上訴人早於發放前之98年
      9月11日即已離職，不符合「發放當日在職者」之要件，
      自不具領取端午節獎金之資格，不得請求上訴給付該端午
      節獎金云云。惟查，上訴人為增進員工福利，特於獎金發
      放辦法第2條明定上訴人於每年端午節時發給每位現職員
      工0.5個月獎金。同辦法第3條雖規定：「獎金發放日期授
      權總經理核定，以端午節、中秋節之前一營業日發放為原
      則」，然由其文義觀之，可知上訴人之端午節獎金原則上
      應於端午節之前一營業日發放，惟究實際於何日發放，則
      授權總經理核定之。故被上訴人於98年度端午節時既仍為
      在職之現職員工，則依前揭說明，自已取得請求發放端午
      節獎金之權利。縱其後於98年3月5日召開之第四屆勞資會
      議中曾決議將98年度之端午節獎金延至年度終了後再行發
      放，有該次會議記錄附原審卷可考，然此只不過是勞方同
      意上訴人「延期後付」98年端午節獎金而已。是被上訴人
      即使嗣後於99年2月9日實際發放端午節獎金時早已離職，
      對其已取得請求發放該98年端午節獎金之權利，仍不生影
      響。從而，被上訴人以上訴人於99年2月9日端午節獎金發
      放時，已非在職之員工為由，據以拒絕給付被上訴人本件
      端午節獎金云云，殊無可取。
五、綜上所述，上訴人就上開員工工作規則為不利益勞工之變更
    ，既不具必要性、正當性及合理性，且未獲被上訴人同意，
    則依法對被上訴人不發生效力。玆被上訴人依修正前員工工
    作規則第54條第2款規定，既已於94年9月14日工作滿20年，
    而自該日起取得自請退休之權利，則被上訴人自得行使該自
    請退休權，請求上訴人給付退休金，並請求發給98年端午節
    獎金。扣除上訴人前已給付被上訴人資遣費2,066,088元及
    預告工資50,086元，上訴人應再為給付退休金差額466,436
    元及支付98年端午節獎金43,426元，合計509,862元。從而
    ，被上訴人請求上訴人509,862元及法定遲延利息，為有理
    由，應予准許。逾此所為請求，為無理由，應予駁回。又上
    開應准許部分，兩造陳明願供擔保為假執行及免為假執行之
    宣告，於法尚無不合。至於被上訴人敗訴部分，其假執行之
    聲請失所依據，應予駁回。是原審就超過上開應准許部分，
    為上訴人敗訴之判決，並為假執行之宣告，自有未洽。上訴
    意旨指摘原判決此部分不當，求予廢棄改判，為有理由。至
    於上開應准許部分，原審判命上訴人給付，並為假執行之宣
    告，核無違誤。上訴意旨，就此部分仍執陳詞，指摘原判決
    不當，求予廢棄，為無理由，應駁回其上訴。
六、本件事證已臻明確，兩造其餘攻擊防禦方法及舉證，對於判
    決結果均不生影響，爰不逐一論敘，併此敘明。
七、據上論結，本件上訴為一部有理由，一部無理由，依民事訴
    訟法第450條、第449條第1項、第79條，判決如主文。
中    華    民    國    99    年    12    月    14    日
                民事第四庭    審判長法  官  陳蘇宗
                                    法  官  林欽章
                                    法  官  吳美蒼
以上正本係照原本作成。
不得上訴。
                                    書記官  高麗淇
中    華    民    國    99    年    12    月    16    日
                                                      Ｖ

司法院資訊處製作；財團法人民間司法改革基金會備份。
